【裁判字號】    94,簡上,324
【裁判日期】    950421
【裁判案由】    確認本票債權不存在
【裁判全文】
臺灣臺中地方法院民事判決    94年度簡上字第324號
    上  訴  人  甲○○
    訴訟代理人  莊崇意律師
    被  上訴人  乙○○
上列當事人間請求確認本票債權不存在事件，上訴人對於民國94
年10月5日本院臺中簡易庭94年度中簡字第2979號民事判決提起
上訴，本院於民國95年4月7日言詞辯論終結，判決如下：
    主    文
上訴駁回。
第二審訴訟費用由上訴人負擔。
    事    實
壹、上訴人起訴主張：一、被上訴人執有其所簽發之發票日為民
    國（下同）85年10月26日、到期日為86年5月30日、票號CH0
    000000、面額新台幣（下同）50萬元本票1張，經被上訴人
    持向台灣南投地方法院聲請強制執行，而該院以94年票字第
    569號民事裁定准予強制執行。二、惟前開本票債務早經上
    訴人清償，被上訴人承諾自行銷毀前開本票，未料竟還存在
    ；況且前開本票之到期日為86年5月30日，迄今已逾8年多，
    本票之請求權，已罹於消滅時效期間，上訴人自得提起確認
    系爭本票債權不存在之訴。三、於本院補稱：（一）被上訴
    人既聲請法院裁定行使系爭本票權利，上訴人即因而取得拒
    絕履行之抗辯權，並以起訴狀繕本為該意思表示，則系爭本
    票債權即歸於消滅，上訴人確認系爭本票債權不存在，自屬
    合法有據。（二）兩造於89年12月23日以電話通話時之內容
    ，可知被上訴人業經上訴人清償170萬元，已超過被上訴人
    所匯之150萬元，兩造間已無債權債務關係。（三）系爭150
    萬元本係被上訴人欲合資購買土地而交予上訴人之款項，嗣
    因土地價格下跌，上訴人為保被上訴人本錢，兩造始同意轉
    為借貸之法律關係。然被上訴人已於答辯狀中自認上訴人已
    還90萬元，而上訴人另交付每會2萬元之互助會金共5會合計
    10 萬元與被上訴人，則上訴人共清償100萬元，此即錄音譯
    文第3、4頁所指100萬元，亦據被上訴人於95年2月23日準備
    程序中自認。又自83年3月起至85年10月止，上訴人亦交付
    每次2萬元、1萬5千元、2萬5千元不等，合計60餘萬元與被
    上訴人繳會錢，並另交付10萬元，故被上訴人已清償170餘
    萬元與被上訴人，此由錄音譯文第5、6頁之內容，即知其然
    。
貳、被上訴人則以：一、上訴人曾向其借款150萬元，經其匯款
    至上訴人設於台中市第三信用合作社存款帳戶內，上訴人因
    而簽發系爭本票與其他本票共3張以為清償，除系爭本票外
    ，其餘2張本票均獲付款，被上訴人並將已獲清償之2張本票
    交還上訴人。上訴人就系爭本票為其所簽發之事實既不爭執
    ，則其主張已清償該本票債務，自應負舉證之責任。二、依
    實務見解，本票權利罹於消滅時效期間之效果，僅係本票發
    票人取得拒絕給付之抗辯權，並非票據權利消滅，故上訴人
    請求確認系爭本票債權不存在，顯無理由。三、上所提錄音
    帶及其譯文之內容，僅係談及兩造感情爭執之事。至錄音內
    容提及已還錢那是上訴人自己說的，上訴人實際上尚欠50萬
    元未還。若上訴人已經還清，豈可能尚有系爭50萬元之本票
    在其持有中。四、至上訴人於錄音譯文中說提及前後30幾個
    月付60幾萬元，另外給10萬元等事實，並不實在，此係上訴
    人片面之詞。上訴人將兩造間出遊之花費均算於其中，但兩
    造均曾為出遊而出錢，且與系爭債權債務無關等語，資為抗
    辯。
參、本件原審對於上訴人之請求，判決上訴人全部敗訴。上訴人
    全部聲明不服，求為廢棄原判決，判決如第一審訴之聲明；
    被上訴人則求為判決駁回上訴。
肆、查被上訴人執有上訴人所簽發之發票日為85年10月26日、到
    期日為86年5月30日、票號CH0000000、面額50萬元本票1張
    ；與被上訴人持前開本票向台灣南投地方法院聲請強制執行
    ，而經該院於94年7月5日，以94年度票字第569號民事裁定
    准予強制執行；及被上訴人曾於82年12月27日，匯款150萬
    元至上訴人設於台中市第三信用合作社存款帳戶內；及前開
    150萬元本係被上訴人欲合資購買土地而交予上訴人之款項
    ，嗣經兩造同意轉為借貸之法律關係；暨前開本票係上訴人
    因前開150萬元債權債務關係而簽發交付與被上訴人等事實
    ，為兩造所不爭，並有並有台灣南投地方法院94年度票字第
    569號民事裁定、活期儲蓄存款節影本等在卷可證，自堪信
    為真實。則被上訴人對上訴人原有150萬元之消費借貸債權
    存在，應可認定。按主張法律關係變更或消滅之當事人，就
    該法律關係變更或消滅所須具備之特別要件，負主張及舉證
    之責任（最高法院83年度台上字第1946號判決參照），則當
    事人一方主張之債權額，他造不為否認，而另以清償或抵銷
    等債之消滅原因為抗辯者，其舉證之責任，應由主張消滅之
    他造負擔之。查：
一、上訴人曾匯款80萬元，另於89年1月22日跨行轉帳10萬元與
    被上訴人，且上訴人另交付互助會金合計10萬元與被上訴人
    等事實，為兩造所不爭，並有亞太商業銀行匯款回條、錄音
    及其譯文、本院95年1月17日準備程序筆錄在卷可證，自堪
    信為真實。則上訴人已清償100萬元與被上訴人亦可認定。
二、上訴人雖提出前開錄音帶及其譯文欲證明，上訴人自83年3
    月起至85年10月止，分別交付每次2萬元、1萬5千元、2萬5
    千元不等合計60餘萬元與被上訴人繳會錢，並另曾交付10萬
    元與被上訴人，故連同前開已清償之100萬元，上訴人已清
    償170餘萬元與被上訴人云云。然上訴人於錄音帶中曾稱：
    「那就圓圓100萬對不對，今天我失敗了，但是過去除了還
    你這100萬元以外，我多少」、「你寄150萬給我，後來我還
    你100萬，之前也陸陸續續，你也沒說要利息，但我也是一
    開始一個月2萬，後來說要繳會」、「你寄150萬來，前二個
    月我們都沒有什麼動作，後來你說要繳會錢，我開始先給你
    2萬，幾個月我沒看簿子不知道，後來增加到2萬5，後來我
    的經濟比較差了就降為1萬5：：：」（被上訴人答稱：「我
    知道啦」）、前後30幾個月，我也付了60幾萬，後來我賺了
    一筆錢也給你10萬元」（被上訴人答稱：我知道，你沒有虧
    待我，你對我很好，我知道」），此有前開錄音帶及其譯文
    在卷可證。則由兩造前開對話綜合以觀，縱認上訴人曾分別
    交付每次2萬元、1萬5千元、2萬5千元不等合計60餘萬元與
    被上訴人繳會錢，並另曾交付10萬，但此似為利息或投資之
    給付，蓋上訴人於前開對話中亦稱還100萬元，且上訴人交
    付前開繳會之款項亦為還100萬元以前，故該款項並非欲清
    償系爭150萬元借款債權至明；況若真已清償完畢，豈會未
    取回系爭50萬元之本票。從而，上訴人尚未清償系爭票款或
    借款50萬元與被上訴人，亦可認定。
三、此外，上訴人迄未舉證證明系爭50萬元之借款或票款，業經
    其清償或有其他歸於消滅之事實，則上訴人前開主張，自不
    可取。
伍、另按本票執票人對前手之追索權或票據上之權利，縱已罹於
    票據法第22條所規定之消滅時效期間，但票據債務人僅取得
    拒絕給付之抗辯權，並非該票據債權消滅；故本票之權利如
    已罹於前開消滅時效期間，發票人僅得於執票人行使權利時
    予以抗辯，不得請求確認本票權利不存在（最高法院75年度
    台上字第1652號判決參照）。復按票據上之權利，對本票發
    票人，自到期日起算，3年間不行使，因時效而消滅；本票
    之執票人，對前手之追索權，自作成拒絕證書日起算，1年
    間不行使，因時效而消滅，其免除作成拒絕證書者，本票自
    到期日起算，票據法第22條第1、2項定有明文。查系爭本票
    之發票日為85年10月26日、到期日為86年5月30日，業如前
    述。而系爭本票並免除作成拒絕證書，於被上訴人向法院聲
    請裁定強制執行時，並已罹於前開消滅時效期間，並為兩造
    所不爭，復有前開台灣南投地方法院94年度票字第569號民
    事裁定可證，均堪信為真實。則依前開說明，縱系爭本票債
    權已罹於票據法第22條所規定之消滅時效期間，然本件上訴
    人亦不得請求確認本票權利不存在，上訴人以系爭本票債權
    罹於消滅時效期間，而請求確認其不存在，自不可取。
陸、綜上所述，本件上訴人前開主張為不足採，被上訴人前開抗
    辯尚屬可信。從而，上訴人請求確認系爭本票債權不存在，
    為無理由，不應准許。原審為上訴人敗訴之判決，並無不合
    。上訴意旨指摘原判決不當，求予廢棄改判，為無理由，應
    予駁回。
柒、據上論結，本件上訴為無理由，依民事訴訟法第436條之1第
    3項、第449條第1項、第78條，判決如主文。
中    華    民    國    95    年     4    月    21    日
                    民事第三庭審判長法  官  張瑞蘭
                                    法  官  林世民
                                    法  官  陳卿和
上正本證明與原本無異。
不得上訴。
中    華    民    國    95    年     4    月    21    日
                                    書記官


司法院資訊處製作；財團法人民間司法改革基金會備份。
